臺灣新北地方法院板橋簡易庭民事簡易判決
109年度板簡字第2449號
原      告  葉怡君  
訴訟代理人  黃敬唐律師
複代理人    劉昌樺律師
被      告  張基州  
訴訟代理人  翁方彬律師
            呂冠勳律師
上列當事人間請求確認本票債權不存在事件，本院於民國111年5
月19日言詞辯論終結，判決如下：
    主      文
確認被告持有本院一０九年度司票字第五四五０號本票裁定所載如
附表所示本票，對原告之本票債權不存在。
訴訟費用由被告負擔。　
    事實及理由
一、原告主張：
  ㈠原告未曾交付印章或授權被告在如附表所示之本票（下稱系
    爭本票）上蓋印印文，另觀察被告前曾持另張票面金額為新
    臺幣（下同）200萬元之本票（下稱另件本票），其背面原
    告葉怡君之印文與系爭本票應為同一顆印章蓋印；且該2張
    本票上之金額、發票日、到期日及付款地等文字，以目視觀
    之足認係同一人之筆跡，且發票日同為109年1月20日。被告
    持另件本票向訴外人弘闓有限公司（下稱弘闓公司）及葉嘉
    琪聲請本票裁定，經訴外人弘闓公司及葉嘉琪提起確認本票
    債權不存在訴訟，業經鈞院以109年度板簡字第1213號判決
    認定另件本票債權不存在確定，同理則系爭本票上原告之印
    文亦非真正，足徵係遭被告偽刻後所蓋印，又兩造間並無債
    權債務關係，原告以系爭本票印文真正及基礎原因關係不存
    在提出抗辯，被告自須舉證證明系爭本票上之印文係屬真正
    ，否認原告主張系爭本票債權不存在，當屬有據。
  ㈡被告於另件提出答辯狀稱其有借款100萬元予訴外人葉爾增，
    因葉爾增要求展延前開100萬元之還款期限，並要求再商借1
    00萬元，故葉爾增透過訴外人張基棟交付另件本票及票面金
    額100萬元之支票及不動產土地權狀云云，然此均為不實謊
    言。實則，原告父親葉爾增雖有於105年7月間向被告借款10
    0萬元，被告因而匯款至葉爾增所經營之銳祥實業有限公司
    （下稱銳祥公司）帳戶，葉爾增為擔保會清償100萬元本金
    ，將普晶科技實業有限公司所簽發、票面金額100萬元、到
    期日為109年2月25日之支票交付予被告，然未交付本票。至
    於交付不動產土地權狀部分，則係因葉爾增本身係以經營紡
    織工業為業，於107年1月間欲向上游廠商聚隆纖維股份有限
    公司（下稱聚隆公司）購買製作布料所需之原料（紗線），
    葉爾增透過聚隆公司之經銷業務即訴外人張基棟交付不動產
    土地權狀影本、印鑑證明正本予聚隆公司作為財力證明，嗣
    因聚隆公司不接受而作罷，未料被告竟以移花接木方式，憑
    空杜撰葉爾增欲向其再借款100萬元之內容，並非事實。
  ㈢況葉爾增在原告收到系爭本票裁定之翌日即致電張基棟，向
    其求證原告或葉爾增是否曾交付前開2紙本票予被告，此有
    電話譯文可證，足證張基棟僅曾交付被告空白本票2張而已
    ，至於本票上之金額及印文應係遭被告之子所填載及用印，
    並非原告或葉爾增簽發或授權被告所簽發。為此，爰依票據
    之法律關係，提起本件訴訟等語，並聲明：確認被告對於原
    告如附表所示之本票債權不存在。 
二、被告則以：原告父親葉爾增與被告間多年以來有拿票借貸的
    關係，且系爭本票上的原告印章是原告印鑑章，可以證明系
    爭本票係由原告同意簽發。系爭本票係因葉爾增於107年欲
    向被告借款時，曾交付一信封囑託證人張基棟轉交給被告，
    內容物即包含支票及本票，且葉爾增交付之時曾告知為空白
    本票，並言明若事後有發生金錢糾紛而被退票，可由被告自
    己填寫、自行處理。系爭本票乃葉爾增向被告借款所交付之
    擔保憑證，同時並授予被告補充權，此由張基棟證述內容即
    可得知，否則依常情事理，被告豈會借款予他人卻僅收取完
    全空白之本票，甚至是不收受任何擔保憑證。故葉爾增持有
    蓋印原告章之本票即系爭本票，透過張基棟交予被告，同時
    授予被告系爭空白本票之補充權，即屬合法有效之授權行為
    。另被告並無原告之印章，更不清楚原告自身持有之印章係
    刻以何種篆文，斷無可能偽造出與之完全相同之印章，輔以
    原告曾自承有將公司印章交給葉爾增，可知本件系爭本票顯
    係出自於原告之印章，此係經驗、論理法則所應然等語，茲
    為抗辯。並聲明：原告之訴駁回。
三、法院之判斷：
  ㈠按確認法律關係之訴，非原告有即受確認判決之法律上利益
    者，不得提起之，民事訴訟法第247條第1項前段定有明文。
    又所謂即受確認判決之法律上利益，係指法律關係之存否不
    明確，原告主觀上認其在法律上之地位有不安之狀態存在，
    且此種不安之狀態，能以確認判決將之除去者而言，最高法
    院52年台上字第1240號判例意旨參照。本件被告以如附表所
    示之系爭本票1紙，向本院聲請裁定准許強制執行，經本院
    以109年度司票字第5450號裁定准許在案，有該事件民事裁
    定附卷可稽（見本院卷第21頁），並經本院依職權調取系爭
    本票之本票裁定民事卷宗查核無訛。系爭本票既由被告持有
    ，並已行使票據權利，而原告否認該本票債權，顯然兩造就
    系爭本票債權存在與否已發生爭執，如不訴請確認，原告在
    私法上之地位將有受侵害之危險，則原告提起本件確認本票
    債權不存在之訴，即有確認之法律上利益，先予敘明。
  ㈡原告主張被告系爭本票係被告未經授權而偽造，且兩造間無
    原因事實之消費借貸關係存在，故被告不得持系爭本票對原
    告主張票據權利，業為被告否認，並以前詞置辯。則本件爭
    點即為：系爭本票是否為原告授權簽發之有效票據？被告持
    系爭本票向原告主張票據權利，是否有理？原告訴請確認被
    告就系爭本票對原告之本票債權不存在，有無理由？茲敘述
    如下：
    ⒈按當事人主張有利於己之事實者，就其事實有舉證之責任
      ，民事訴訟法第277條本文定有明文。而在票據上簽名者
      ，依票上所載文義負責，票據法第5條第1項固定有明文，
      惟票據債務人應依票據文義負責，以該債務人在票據上簽
      名或蓋章為前提（最高法院65年度台上字第2030號判決意
      旨參照)。又本票本身是否真實，即是否為發票人所作成
      ，應由執票人負證明之責，故發票人主張本票係偽造，對
      執票人提起確認本票係偽造或本票債權不存在之訴者，應
      由執票人就本票為真正之事實，先負舉證責任（最高法院
      100年度台簡抗字第19號裁定意旨參照）。是以，原告主
      張其並未簽發或授權簽發系爭本票，被告否認，則應由執
      票人即被告就系爭本票之真正性，先負舉證之責。
    ⒉經本院將系爭本票、原告印章及印鑑證明送請法務部調查
      進行鑑定，鑑定結果為：系爭本票上地址欄所蓋原告印文
      、印鑑證明上所蓋印文及原告印章實物所蓋印之印文，彼
      此相同，有法務部調查局111年3月21日調科貳字第111031
      28080號鑑定書在卷可稽（見本院卷第319至323頁），雖
      可認系爭本票上印文與原告印章所蓋印之印文相符，然系
      爭本票上之筆跡明顯與原告當庭所書寫之筆跡不同，此經
      本院當庭比對系爭本票及原告當庭所書寫日期、金額、地
      址之書寫方式、字體大小、勾勒方式可知（見本院卷第77
      、148頁），反與另件本票之筆跡雷同，又另件本票經弘
      闓公司訴請確認本票債權不存在，並由本院以109年度板
      簡字第1213號判決認定另件本票係遭他人偽造為由，確認
      被告所持有另件本票對弘闓公司、葉嘉琪之本票債權不存
      在後，被告並未上訴而確定，有該事件之民事判決及確定
      證明書可稽（見本院卷第81至89頁），則系爭本票筆跡既
      與另件本票上書寫之筆跡相符，另件本票並已確定係遭偽
      造而來，則本件系爭本票是否確係由原告授權簽發，即非
      無疑。
    ⒊又證人葉爾增於本院證稱：伊曾向被告借款，被告有於105
      年7月19日匯款至銳祥公司帳戶，但沒有開立系爭本票，
      因為銳祥公司從來沒有用過本票，伊未曾因借款100萬元
      而交付信封給張基棟等語（見本院卷第254、256頁），明
      確證稱並無簽發系爭本票或交付信封之情形。雖證人張基
      棟當庭證稱：葉爾增有交付給伊一個信封，葉爾增當時說
      裡面有2張空白支票、2張本票及一些土地權狀，伊沒有看
      信封裡的東西，都是葉爾增說的，伊哥哥（即被告）收到
      以後，也有跟伊說是空白票，問伊說葉爾增怎麼都沒有填
      寫等語（見本院卷第238頁），然此部分證詞與證人葉爾
      增所述迥異，且葉爾增於收受另件本票之本票裁定後曾致
      電張基棟，葉爾增詢問何以被告又以原告名義的本票去做
      法院裁定，張基棟回覆稱「阿，你的律師就說你就沒欠這
      麼多錢，他又拿來亂用，沒人拿他有辦法，他兒子啦，我
      大哥是老實人，是他兒子啦…」，有錄音光碟及譯文在卷
      可佐（見本院卷第115頁），是證人張基棟於電話中明確
      表示系爭本票係由被告兒子所偽造，復於本院做出相反之
      證詞，並稱信封內所含物品均係聽聞而來，是證人張基棟
      前開證詞容有因親屬關係而維護偏袒被告之情形，難以採
      認。則被告主張原告曾經交付信封予張基棟後再轉交被告
      ，以及信封內含有空白本票等節，仍非無疑。被告就此部
      分之舉證未足，故其主張原告已有交付內含空白本票之信
      封，而有授權簽發之意云云，自屬無據。
    ⒋從而，被告並未舉證證明系爭本票係經由原告授權而簽發
      ，則系爭本票欠缺發票真意，屬無效票據。系爭本票既為
      無效票據，被告自不得持系爭本票向原告主張票據權利，
      則原告訴請確認被告就系爭本票對原告之本票債權不存在
      ，應屬有據。
四、綜上所述，原告以系爭本票為未經授權而簽發之偽造本票，
    訴請確認被告就系爭本票對原告之本票債權不存在，為有理
    由，應予准許。
五、本件事證已臻明確，兩造其餘之攻擊防禦方法及所提證據，
    於判決結果不生影響，爰不一一論列，併此敘明。
六、訴訟費用負擔之依據：民事訴訟法第78條。　　
中　　華　　民　　國　　111 　年　　6 　　月　　30　　日
                  臺灣新北地方法院板橋簡易庭
                        法  官  陳怡親
以上為正本係照原本作成。
如不服本判決，應於送達後20日內，向本院提出上訴狀並表明上
訴理由，如於本判決宣示後送達前提起上訴者，應於判決送達後
20日內補提上訴理由書（須附繕本）。
中　　華　　民　　國　　111 　年　　6 　　月　　30　　日
                        書記官  劉芷寧
附表：
本院109年度司票字第5450號本票裁定     票據號碼 票據金額 (新臺幣) 發票人    發票日   （民國）    到期日   （民國） TH471109 100萬元 葉怡君 109年1月20日 109年2月5日